臺灣高等法院臺南分院刑事判決　 95年度重上更(三)字第392號
上　訴　人
即　被　告　乙○○
選任辯護人　張仕賢　律師
上列上訴人因違反水利法案件，不服臺灣雲林地方法院92年訴緝
字第30號中華民國92年12月16日第一審判決（起訴案號：臺灣雲
林地方法院檢察署88年偵字第3354、4764號；併辦案號：93年偵
字第3193號），提起上訴，判決後，經最高法院第三次發回更審
，本院判決如下：
    主  文
原判決關於乙○○違反水利法及定執行刑部分均撤銷。
乙○○被訴違反水利法部分無罪。
    理  由
一、公訴意旨
（一）起訴事實：乙○○、甲○○、紀元宏、吳忠、華志中、
      蘇坤山、蘇明森、高使民、劉志正、張儷振、顏明輝、黃
      國原等十二人，於民國（下同）87年12月間，因見非法經
      營垃圾掩埋場有厚利可圖，乃共同謀議，在雲林縣非法經
      營垃圾掩埋場，自外縣市引進垃圾、廢棄物傾倒掩埋，藉
      以謀取不法利益，並由蘇坤山、蘇明森、高使民等人負責
      籌資，乙○○、蘇坤山、蘇明森、張儷振等人負責出面向
      知情之斗南鎮民沈鎣晁管租用雲林縣虎尾鎮○○○段第
      139之12、之13等地號私人土地及佔用鄰近河川公地作為
      經營垃圾場之用，吳忠則負責尋找駕駛挖土機者，劉志
      正則負責連繫運垃圾之司機及引導外縣市載運垃圾之司機
      至該處傾倒掩埋，紀元宏、黃國原、張儷振等人負責現場
      之圍事，乙○○負責現場管理及向運送垃圾至該處之司機
      收費，該非法垃圾掩埋場自88年1月間開始運作，其間有
      來自桃園、台中及嘉義等外縣市垃圾至前開非法掩埋場傾
      倒，運廢棄物至該處傾倒者，每輛車收取5千至8千不等之
      代價，其中甲○○分得1千元，乙○○分得5百元，其餘由
      蘇坤山、高使民、蘇明森及現場負責把風、圍事者依不同
      比例分取，在該非法垃圾掩埋場運作期間，於88年1月26
      日間曾雇用不知情之林中煌及其司機邱景庸駕駛挖土機擔
      任開挖及掩埋工作，約定每日工資1萬8千元，惟至同年2
      月初僅由蘇坤山支付1張票面金額2萬元之支票，至同年2
      月12日，雲林縣議員李永章會同警方至前開地點取締，林
      中煌表明不願意再繼續工作，詎甲○○竟以已經與垃圾車
      司機連繫好，不允其退出，林中煌迫於無奈繼續受僱。因
      林中煌所有挖土機故障，乙○○即命林中煌駕駛他人挖土
      機繼續作業，至同月16日警方再度至平和厝段139之57地
      號取締，並將林中煌所駕駛為他人所有之挖土機一部扣押
      。
（二）起訴法條：本件檢察官於起訴書內，雖認被告係違反組織
      犯罪防制條例第3條第1項之罪嫌，惟檢察官於原審審理時
      已減縮此部分，並請求原審就被告在河川行水區內採取砂
      石、堆置廢棄物，致生公共危險之所為，即其違反水利法
      第78條第 1項規定之所為，依水利法第92條之1第1項後段
      之違反主管機關為保護水道，禁止在河川行水區內傾倒廢
      物、擅採砂石規定，在行水區人倒廢棄物、擅採砂石，致
      生公共危險罪加以論處（見原審訴緝卷53頁背面）。
（三）起訴證據：
      1.被告乙○○之自白。
      2.現場照片18張。
二、本院之判斷：
（一）按犯罪事實應依證據認定之，無證據不得認定其犯罪事實
      ，刑事訴訟法第154條第2項定有明文。次按認定不利於被
      告之事實，須依積極證據，苟積極證據不足為不利於被告
      事實之認定，即應為有利於被告之認定，更不必有何有利
      之證據；且刑事訴訟法上所謂認定犯罪事實之證據，係指
      足以認定被告確有犯罪之積極證據而言，該項證據自需適
      合於被告犯罪事實之認定，始得採為斷罪資料；如未能發
      現相當證據，或證據不足以證明，自不能以推測或擬制之
      方法，以為裁判之基礎；又刑事訴訟法第161條第1項規定
      檢察官就被告犯罪事實，應負舉證責任，並指出證明之方
      法，故檢察官對於起訴之犯罪事實，應負提出證據及說服
      之實質舉證責任，倘其所提出之證據，不足為被告有罪之
      積極證明，或其闡明之證明方法，無從說服法官以形成被
      告有罪之心證，基於無罪推定之原則，自應為被告無罪判
      決之諭知（最高法院30年上字第 816號、29年上字第3105
      號及92年台上字第128號等判例參照）。
（二）訊據被告坦承本院前審94年度上更（二）字第540號95年3
      月30日判決書事實欄內所載之犯罪事實（見本院95年10月
      30日準備程序筆錄、96年 6月13日審判筆錄），惟其選任
      辯護人則辯稱：被告傾倒廢棄物之地點並未經雲林縣政府
      編定為河川區，且查獲當時未經測量，因此被告確實開挖
      土地及回填垃圾之範圍尚屬不明，又北港溪與石牛溪匯流
      處88年 2月以後未曾發生垃圾堆積至阻礙水流或河流改道
      之情事，足見本件未生具體危險，再被告挖取砂石及回填
      垃圾的地點，是否位於水利法修正前所規定之「河川行水
      區」內，亦無法確定等語。
（三）經查：
    1.ａ水利法於民國92年2月6日修正公布前，其第78條第1項
        第1款及第3款係就在「行水區」內禁止為妨礙水流等一
        定行為而為規範，同法第92條之1第1項後段，並對違反
        上開禁止規定者，設有處罰明文；惟92年2月6日修正公
        布後，其第78條第1項第1款、第3款及第91條之1，已修
        正或刪除，其第78條第5款修正為在「河川區域」內禁
        止為棄置廢土或其他足以妨礙水流之物之行為，第78條
        之1第3款亦增定在「河川區域」內採取或堆置土石應經
        許可，第92條之2第5款、第7款規定違反第78條第5款及
        第78條之1第3款規定之行政處罰，第94條之1第1項並規
        定有第92條之2規定情形之一，致生公共危險者，處五
        年以下有期徒刑，得併科新台幣五十萬元以上五百萬元
        以下罰金。亦即上開犯罪構成要件，從違反禁止規定，
        在「行水區」內擅採砂石，致生公共危險，業經修正為
        未經許可，在「河川區域」內採取土石，致生公共危險
        。而所謂「行水區」，依前揭修正前之水利法施行法細
        則第142條規定，係指「一、已築有堤防者，為二堤之
        間之土地。二、未築有堤防者，為尋常洪水位到達地區
        之土地。」所稱「尋常洪水位」，依同細則第146條規
        定，「係指五年內洪峰高度出現次數最多之洪水位。」
        至所謂「河川區域」，依修正後水利法第78條之2、河
        川管理辦法第6條規定，係指依下列各目之一劃定公告
        之土地區域：「 (一）未公告河川治理計畫或未依河川
        治理計畫完成河防建造物者，為本法第83條規定尋常洪
        水位行水區域之土地。但依河川治理計畫所訂堤防預定
        線（即治理計畫用地範圍線）較寬者，以其預定線劃定
        。(二)依河川治理計畫完成一定河段範圍之河防建造物
        者，為依其河防建造物設施範圍劃定之土地，及因養護
        河防工程設施之需要所保留預備使用之土地」。顯見修
        正前之「行水區」與修正後之「河川區域」，其範圍並
        不相同。從而本件被告是否構成前述水利法之犯罪，首
        應審究被告「擅採砂石」及「回填垃圾」之傾倒廢棄物
        等行為，是否均符合修正前「行水區」及修正後「河川
        區域」之構成要件，而有上開新舊法比較規定之適用。
      ｂ又92年2月6日修正前之水利法第92條之1第1項（即修正
        後第94條之1第1項）所謂「致生公共危險」，須以實際
        上有具體危險之發生為要件，屬具體之危險犯，其雖非
        必已使堤岸潰決，人畜、房屋淹沒，始得謂已發生具體
        之危險，然其具體危險之存否，仍應依社會一般之觀念
        ，客觀的予以判定；亦即應依採取砂石過程是否有妨礙
        水流之具體情況，及河段之寬度、曲直、平日及颱風暴
        雨時之河水流量採取處距離河堤之長度等情況，視其一
        般上是否有使流水改道，浸蝕護岸，而影響安全之虞，
        以決定其危險之有無，非謂一有妨害水流之情況，即得
        謂危險已發生（最高法院95年台上字第4411號判決參照
        ）。從而本件被告是否構成前述水利法之犯罪，次應依
        前述基準審究被告「擅採砂石」及「回填垃圾」之傾倒
        廢棄物等行為，是否已發生具體之危險。
    2.本件檢察官起訴被告與共犯共同挖取砂石、回填垃圾之位
      置係「雲林縣虎尾鎮○○○段第139之12、13地號私人土
      地及佔用鄰近河川公地及「平和厝段第139之57地號」（
      見起訴書犯罪事實欄第8至9行及第24行）；而第一審於88
      年11月24日至平和厝段現場勘驗之筆錄記載：「勘驗結果
      ：依照證人林中煌、涂世圳、陳東山在現場指認本件傾倒
      廢棄物之位置範圍，大約是地籍圖中139－57、139－12地
      號土地」（見原審影印卷一10頁）。又經濟部水利署第五
      河川局94年2月4日水五管字第○九四○二○○九五○號函
      說明二載稱：「經查88年2月間，本局並無測量該竊佔公
      有河川地面積（指上開139─12、139─13地號土地）」（
      見本院前審更一卷79頁）；台灣高等法院台南分院檢察署
      94年3月14日檢真字第2262號函說明二載稱：「案發時間
      在87年12月間，沈瑩晁在雲林縣虎尾鎮○○○段第139之
      12及13等地號私人土地旁之河川地被佔用倒垃圾之範圍，
      當時並未通知地政事務所測量，亦未製作現場圖，致佔用
      多少河川地面積、位置無法確定，……」（見本院前審更
      一卷84頁）。從而被告坦承本院前審94年度上更（二）字
      第540號95年3月30日判決書事實欄內所載之犯罪事實，即
      被告坦承：「其與蘇坤山、蘇明森、高使民、甲○○、張
      儷振、劉志正等七人，於88年1月下旬，共同在雲林縣虎
      尾鎮○○○段第139之12、13、83、84等地號（經分割增
      加第107、108號）土地，挖取砂石共一千五百三十立方公
      尺，及回填垃圾面積達二‧一五九八公頃」暨「其於八十
      八年二月十日起，與甲○○等人共同在同段第139之48、
      54、56、58等地號土地上，挖取砂石及回填垃圾，掩埋面
      積達○‧三五三七公頃」等情，此部分其自白與事實是否
      相符，已非無疑。
    3.ａ縱依被告之自白，認為被告挖取砂石並傾倒廢棄物回填
        之地點係在前揭地段139之12、13、83、84及48、54、
        56、58等地號土地上，則被告是否成立前揭水利法之犯
        罪，首先即應審究前揭地號土地，是否均符合修正前「
        行水區」及修正後「河川區域」之構成要件。
      ｂ水利法修正前所謂「行水區」，依前揭修正前之水利法
        施行法細則第 142條規定，係指「一、已築有堤防者，
        為二堤之間之土地。二、未築有堤防者，為尋常洪水位
        到達地區之土地。」所稱「尋常洪水位」，依同細則第
        146 條規定，「係指五年內洪峰高度出現次數最多之洪
        水位。」。被告挖取砂石回填廢棄物之前揭土地，位於
        北港溪與石牛溪匯流處，並未築有堤防，從而前揭土地
        是否位於水利法修正前所規定之「行水區」內，端視該
        等土地是否位於「北港溪與石牛溪匯流處88年 2月間之
        尋常洪水位」範圍內而定。而北港溪與石牛溪匯流處88
        年 2月間之尋常洪水位，因經濟部水利署第五河川局於
        該處並未設置水位站，而無法確定其範圍，此有該局96
        年3月5日水五管字第 09602002010號函在卷可稽（見本
        院卷 225頁），則依罪疑唯輕之原則，應認被告挖取砂
        石回填廢棄物之位置，不在水利法修正前所規定之「行
        水區」內。
    4.ａ再者被告縱有於修正前「行水區」及修正後「河川區域
         」挖取砂石回填廢棄物之行為，其是否成立前揭水利
         法之犯罪，仍應審酌其該等行為，是否已發生具體之
         危險而定。
      ｂ被告挖取砂石回填廢棄物之確實位置及面積，因查獲當
        時檢察官未會同相關機關實地測量，其情形詳如前述（
        三）２中所述，至今已無法再為調查認定，則依罪疑唯
        輕之原則，其利益應歸于被告。再者經本院向經濟部水
        利署第五河川局函查「北港溪與石牛溪匯流處88年2 月
        間以後曾否發生垃圾堆積致河道阻礙水流或河流改道之
        情況？」，該局則函覆：「並無該項紀錄」，此有該局
        96年3月5日水五管字第 09602002010號函在卷可稽（見
        本院卷 225頁），從而本件亦無積極證據足以認定被告
        前述挖取砂石回填廢棄物之行為，足以發生具體之危險
        。
    5.綜上所述，被告雖確實有挖取砂石回填廢棄物之行為，惟
      因查獲當時未即時測量，無從認定其確實之位置及面積，
      且縱依被告自認之位置及面積，亦因其位置，不在水利法
      修正前所規定之「行水區」內，及無證據足以認定其已生
      具體之危險，核與前述水利法修正前及修正後之構成要件
      均不該當。此外並無其他積極證據，本院尚無從獲得確切
      而無可懷疑之心證認為被告確有公訴意旨所指之違反前揭
      水利法之犯行，自屬不能證明被告犯罪。
（四）原審未依前述證據詳加推敲，遽憑前述公訴人提出之證據
      資料而論處被告罪刑，適用證據法則尚有違誤，被告上訴
      指摘原判不當，為有理由，應由本院撤銷原判決關於被告
      乙○○違反水利法及定執行刑部分，並就被訴違反水利法
      部分改判被告乙○○無罪。
三、另臺灣臺南地方法院檢察署檢察官，聲請併案審理部分（即
    93年度偵字第3193號），核與本案事實同一，本院自應併案
    審理，併此敘明。
四、適用法條：刑事訴訟法第369條第1項前段、第364條、第301
    條第1項。
本案經檢察官吳忠賢到庭執行職務。
中　　華　　民　　國　　96　　年　　6 　　月　　27　　日
                  刑事第三庭    審判長法　官  陳義仲
                                      法　官  宋明蒼
                                      法　官  蔡勝雄
以上正本證明與原本無異。
檢察官如不服本判決，應於收受本判決後十日內向本院提出上訴
書。其未敘述上訴理由者並得於提起上訴後十日內向本院補提理
由書。
　　　　　　　　　　　　　　　　　　　書記官  汪姿秀
中　　華　　民　　國　　96　　年　　6 　　月　　28　　日
